臺灣板橋地方法院刑事判決　　　　　　　96年度訴字第3507號
公　訴　人　臺灣板橋地方法院檢察署檢察官
被　　　告　乙○○
上列被告因偽造文書等案件，經檢察官提起公訴（九十六年度偵
字第一九○一○號、第一九○一一號）被告就被訴事實為有罪陳
述，本院改行簡式審判程序審理判決如下：
    主  文
乙○○犯如附表所示之罪，各處如附表所示之刑，減為如附表所
示之刑，如附表所示之偽造印章、印文及署押，均沒收之，應執
行有期徒刑捌月，如附表所示之偽造印章、印文及署押，均沒收
之。
    事  實
一、乙○○自民國九十五年五月間起，任職於設在臺北縣汐止市
    ○○○路一段七十七號二十一樓「高暄科技股份有限公司」
    （代表人甲○○，下稱高暄公司）擔任會計、人事、總務及
    股務等事務，為從事業務及經辦會計人員。於九十五年六月
    間，因其收受該公司同事，前出差溢領繳回之差旅費新臺幣
    （下同）八萬三千九百七十五元後，因董事長出國，一時無
    法處理，即與該公司之零用金同置於公司辦公桌內，至同年
    七月底某日，乙○○因需繳交助學貸款，竟意圖為自己不法
    之所有，在上址公司內，將上開業務持有之款項，予以挪用
    而侵占入己（附表編號一）。侵占後為掩飾犯行，明知該公
    司端午節獎金業經核發，並無追加獎金之情事，竟於同年八
    月間某日，在公司附近之文具店，透過不知情之人偽刻高暄
    公司印章、代表人印章各一枚，進而在上址高暄公司內，擅
    自填製「高暄科技股份有限公司九十五年端午獎金明細表」
    、「轉帳明細表」各乙份，以上揭偽刻之公司大小印章，在
    該獎金明細表上偽蓋高暄公司印文及代表人印文各一枚及偽
    簽高暄公司總經理李益昌英文簽名；另在轉帳明細表上偽蓋
    高暄公司印文及代表人印文各一枚及以影印方式偽貼聯邦商
    業銀行中和分行收付章印文一枚，將高暄公司依每位員工任
    職期間，追加一千三百元至三千五百元等之端午節獎金，及
    已將上開金額轉入各該員工於聯邦商業銀行所開設之帳號之
    虛偽事實，登載於會計憑證上，足生損害於高暄公司、甲○
    ○、李昌益及聯邦商業銀行（附表編號二）；乙○○因侵占
    公司款項等事由，經公司發覺後，即於九十六年三月十五日
    終止與之勞動契約，乙○○竟另基於行使偽造文書之犯意，
    明知其並非遭高暄公司資遣，竟未經高暄公司同意，於九十
    六年三月十五日離職後，至三月底間之某日，在高暄公司內
    ，擅自製作「雇主資遣員工通報名冊」，並在該文書上以上
    揭偽造之高暄公司大小章，蓋用以偽造高暄公司印文三枚及
    代表人章印文一枚後，即將上開偽造之通報名冊寄交臺北縣
    服務就業中心而行使，足生損害於高暄公司及臺北縣政府就
    業服務中心就雇主資遣員工通報管理之正確性（附表編號三
    ）。嗣乙○○於犯罪後，於有偵查權限之機關及公務員發覺
    其犯罪前，於九十六年六月八日提出書狀，就業務侵占之犯
    罪，向臺灣板橋地方法院檢察署檢察官自首並接受裁判。
二、案經乙○○自首及高暄公司告訴後經臺灣板橋地方法院檢察
    署檢察官偵查起訴，本院改行簡式審判程序審理。
    理  由
一、訊據被告乙○○對於上揭業務侵占、違反商業會計法及行使
    偽造私文書等犯罪事實均坦承不諱，核與告訴代理人之指述
    情節相符，並有證人李益昌於偵查中之證詞可稽，復有登載
    不實之「高暄科技股份有限公司九十五年端午獎金明細表」
    、「轉帳明細表」憑證，偽造之「雇主資遣員工通報名冊」
    可按，且有臺北縣就業服務中心九十六年八月三日北就服字
    第○九六○○○七一五六號、行政院勞工委員會九十六年十
    一月二十日勞職業字第○九六○○三○五六五號函可查，被
    告之自白與事實相符，本件事證明確，被告犯行堪以認定，
    應依法論科。
二、按刑法上所謂業務，係指個人基於其社會地位繼續反覆所執
    行之事務，其主要部分之業務固不待論，即為完成主要業務
    所附隨之準備工作與輔助事務，亦應包括在內；而商業會計
    法所規定商業負責人、主辦及經辦會計人員或依法受託代他
    人處理會計事務之人員，以明知為不實之事項，而填製會計
    憑證罪，係指上開有權製作會計憑證之人，填製內容不實之
    會計憑證而言，此有最高法院七十一年台上字第一五五○號
    判例、八十九年度台上字第一六四二號判決意旨可供參照。
    查被告任職於高暄公司，擔任會計、人事、總務及股務等事
    務，為從事業務及經辦會計人員。次按會計憑證，依其記載
    之內容及其製作之目的，亦屬文書之一種，凡商業負責人、
    主辦及經辦會計人員或依法受託代他人處理會計事務之人員
    ，以明知為不實事項而填製會計憑證或記入帳冊者，即該當
    商業會計法第七十一條第一款之罪，本罪乃刑法第二百十五
    條業務上文書登載不實罪之特別規定，自應優先適用；而商
    業會計法第十四條規定：「會計事項之發生，均應取得或給
    與足以證明之會計憑證」，同法第十一條第一項復規定：「
    凡商業之資產、負債或業主權益發生增減變化之事項，稱為
    會計事項」，又同法第十五條亦規定：商業會計憑證分為原
    始憑證與記帳憑證二類，原始憑證係指證明事項之經過，而
    為造具記帳憑證所根據之憑證；記帳憑證謂證明處理會計事
    項人員之責任，而為記帳所根據之憑證，此亦有最高法院九
    十二年台上字第三六七七號判例、九十年度台上字第四○四
    九號判決可供參照。核被告侵占因業務關係而持有之上揭款
    項所為，係犯刑法第三百三十六條第二項之業務侵占罪。次
    查被告填製之「高暄科技股份有限公司九十五年端午獎金明
    細表」、「轉帳明細表」等文書，乃足以證明會計事項發生
    之會計憑證，核被告虛為填製，所為係犯商業會計法第七十
    一條第一款之經辦會計人員以明知不實事項填製會計憑證罪
    ；被告偽造「雇主資遣員工通報名冊」，自足生損害於高暄
    公司及臺北縣政府就業服務中心就雇主資遣員工通報管理之
    正確性，核其所為，係犯刑法第二百十六條、第二百十條之
    行使偽造私文書罪。起訴書論以被告上揭填製不實會計憑證
    罪行為刑法第二百十條之偽造私文書罪，適用法條尚有未合
    ，惟公訴人引用之法條尚不能拘束本院，應予更正。被告為
    掩飾侵占犯行，在同一時間、地點，同時填製二紙不實之會
    計憑證，侵害同一法益，為實質上一罪。被告偽造高暄公司
    印章、代表人甲○○印章各一枚之行為、並進而偽造附表各
    文書上之印文，均係登載不實文書或偽造私文書之階段行為
    ，又其偽造私文書之低度行為，為行使偽造私文書之高度行
    為所吸收，均不另論罪。被告所犯上揭業務侵占罪、經辦會
    計人員以明知不實事項填製會計憑證罪、行使偽造私文書罪
    ，犯意各別，行為互殊，應予分論併罰。又被告犯罪後，於
    有偵查權限之機關及公務員發覺其犯罪前，提出書狀，就業
    務侵占之犯罪，向臺灣板橋地方法院檢察署檢察官自首並接
    受裁判，此有偵查卷附自首書狀一紙足稽，是被告就業務侵
    占之犯行，符合自首之要件，依刑法第六十二條前段之規定
    減輕其刑。爰審酌被告因一時貪念誤觸刑章，為圖掩飾進而
    犯下上揭犯罪，所為已經造成高暄公司及甲○○等人之損害
    ，所侵占之金額及犯罪後已經返還侵占款項，惟並未與告訴
    人公司達成和解，亦未補償該公司因之所受之損失，及其犯
    罪手段，犯罪後已經坦承犯行，態度良好等一切情狀，分別
    處如主文所示之刑，以資懲儆。再被告犯罪時間均係在九十
    六年四月二十四日之前，合於中華民國九十六年罪犯減刑條
    例之規定，均應依該條例第二條第一項第三款規定，各減其
    宣告刑二分之一，並定其應執行刑。末查，附表沒收物欄上
    所載，偽造之高暄公司印文、代表人甲○○印文、偽簽李益
    昌英文簽名、偽造之聯邦商業銀行中和分行收付章等印文，
    及偽造高暄公司印章、代表人甲○○印章各一枚，均應依刑
    法第二百十九條之規定沒收之。
據上論斷，應依刑事訴訟法第二百七十三條之一第一項前段、第
二百九十九條第一項前段，商業會計法第七十一條第一款，刑法
第十一條前段、第三百三十六條第二款、第二百十條、第二百十
六條、第五十一條第五款、第六十二條前段、第二百十九條，刑
法施行法第一條之一，中華民國九十六年罪犯減刑條例第二條第
一項第三款、第七條、第十條第一項，判決如主文。
本案經檢察官馬中人到庭執行職務。
中　　華　　民　　國　　96　　年　　11　　月　　30　　日
                  臺灣板橋地方法院刑事第十八庭
                                法　官  王綽光
以上正本證明與原本無異
如不服本判決應於送達後10日內向本院提出上訴狀（應附具理由
及繕本）
                                書記官　許清秋
中　　華　　民　　國　　96　　年　　12　　月　　3 　　日
附錄本案論罪科刑法條全文：
中華民國刑法第210條
（偽造變造私文書罪）
偽造、變造私文書，足以生損害於公眾或他人者，處5年以下有期
徒刑。
中華民國刑法第216條
（行使偽造變造或登載不實之文書罪）
行使第 210條至第215 條之文書者，依偽造、變造文書或登載不實
事項或使登載不實事項之規定處斷。
中華民國刑法第336條
（公務公益侵占罪、業務侵占罪）
對於公務上或因公益所持有之物，犯前條第1項之罪者，處1年以上7
年以下有期徒刑，得併科 5 千元以下罰金。
對於業務上所持有之物，犯前條第1項之罪者，處 6月以上5年以下有
期徒刑，得併科 3 千元以下罰金。
前二項之未遂犯罰之。
商業會計法
第71條商業負責人、主辦及經辦會計人員或依法受託代他人處理
會計事務之人員有下列情事之一者，處五年以下有期徒刑、拘役
或科或併科新臺幣六十萬元以下罰金：
一、以明知為不實之事項，而填製會計憑證或記入帳冊。
二、故意使應保存之會計憑證、會計帳簿報表滅失毀損。
三、偽造或變造會計憑證、會計帳簿報表內容或毀損其頁數。
四、故意遺漏會計事項不為記錄，致使財務報表發生不實之結果
   。
五、其他利用不正當方法，致使會計事項或財務報表發生不實之
    結果。
